【裁判字號】    98,交上易,875
【裁判日期】    980708
【裁判案由】    過失致死
【裁判全文】
臺灣高等法院臺中分院刑事判決       98年度交上易字第875號
上  訴  人  臺灣苗栗地方法院檢察署檢察官
上  訴  人
即  被  告  甲○○
上列上訴人因被告過失致死案件，不服臺灣苗栗地方法院98年度
交易字第16號中華民國98年3月17日第一審判決（起訴案號：臺
灣苗栗地方法院檢察署96年度偵字第5365號），提起上訴，本院
判決如下：
    主  文
上訴駁回。
    事實及理由
甲、本案經本院審理結果，認第一審判決認事用法及量刑均無不
    當，應予維持，並引用第一審判決書及檢察官起訴書記載之
    事實、證據及理由。（如附件）
乙、上訴人即被告阮國祥 (以下簡稱被告)於本院雖以台灣省車
    輛行車事故覆議鑑定委員會兩次鑑定無法認定係其侵入對向
    車道，而否認本件肇事原因係其侵入對向車道，及其須扶養
    78歲母親、無工作妻子與兩個年幼女兒，因而原審判刑六月
    太久，如易科罰金金額太多無力清償等情提起上訴。惟查：
    台灣省車輛行車事故覆議鑑定委員會固先於97年3月4日以「
    本案因肇事後無兩車撞及時相對之地面摩擦痕跡，且依卷附
    相關跡證資料，二車確切碰撞地點位置不明，故跡證不全，
    肇事實情不明，本會未便遽以覆議」，未予肇事責任之覆議
    認定（見該會97年3月4日覆議字第0976200773號函）；隨後
    於97年5月27日再以「1.於上列照片所示之B車撞擊受損情形
    ，研判其屬瞬間轉向所造成之可能性較大，且為大角度之撞
    擊；因此，其撞擊之碎落物，疑似因B車之側面面積較大，
    容易將其碎落物，阻擋而落在對向車道上，而A車車牌亦疑
    因瞬時大角度之碰撞，將車牌以刮拉式型態撞擊，並隨B車
    車體瞬時位移而留置於最後停止位置，由於B車最後停留位
    置亦於對向車道上，故若以碎落物之散落位置來確定B車越
    線，其證據稍嫌薄弱。2.依照原廠公佈之車輛各數據得知，
    B車車重較A車重約450公斤，車高及距地高分別相差33.5公
    分及3公分，以學理上之牛頓運動定律F=ma推算，得知A、B
    車皆於行駛狀態過程中發生對撞而肇事，研判A車所受到之
    撞擊力量會較B車為大，因此A車所產生之位移角度較大，B
    車相對較小，且B車又因車身後方碰觸到橋邊水泥護欄，將
    其撞擊所產生之位移能量做一抵銷。形成相為位移角度較小
    ；且雙方在肇事前皆有採取閃避之措施，以致雙方車輛右前
    方皆遭受巨大撞擊。由於肇事一方已死亡，兩車之確切行駛
    速度不明，且無對撞後所殘留之輪胎痕跡，因此無法明確研
    判，兩車肇事前之行駛動態及行駛相對位置，基於上述各論
    點之疑義，皆無明顯之跡證提供鑑定，故本會無法判定肇事
    原因。」 (見該會97年5月27日覆議字第0976201914號函）
    又未為肇事責任之覆議認定。然本件經台灣省竹苗區車輛行
    車事故鑑定委員會先於96年12月24日以竹苗鑑960663字第
    0965304206號鑑定書鑑定稱「由附卷照片顯示肇事地係劃有
    分向限制線之雙向二車道在兩個車道上，而傅車之車牌則掉
    落於南下車道上。再細觀掉落物之分佈。在南下車道上阮車
    之車頭下方有集中之大輛碎片，依其分佈應是撞擊後瞬間掉
    落於車道上之碎片。而傅車之車頭附近有呈散狀分佈之碎片
    ，應是撞擊後隨傅車轉向而甩出之碎片。又阮員到會說明時
    稱「.. 我當時與前方蔡車之距離約一個車身的距離左右...
    」，但由蔡姓證人之證詞內容顯示，蔡員似乎完全不知道後
    方之阮車與對向之傅車發生撞擊，假若本案如阮員所述係傅
    車逆向過分向限制線與其右前車頭發生撞擊，則傅車應先與
    蔡車發生撞擊才是，至少蔡車應將感覺危險或有閃避之動作
    ，但由蔡員之說詞研判似乎完全沒有上述問題之發生，綜合
    上述，並依碎片之分佈情況及傅車之車牌掉落於南下車道上
    等跡證研判兩車之撞擊點在南下車道上。因而判定「一甲○
    ○駕駛自小客貨車在劃有分向至限制線路段駛入來車道與對
    向車輛發生撞擊為肇事原因。二傅學榮駕駛自小客車措手不
    及無肇事因素。」；雖其後台灣省車輛行車事故覆議鑑定委
    員會如前所述未予覆議；但經檢察官傳訊相關證人後再請台
    灣省竹苗區車輛行車事故鑑定委員會補充鑑定，該會復於97
    年3月4日以竹苗鑑970221字第0975301063號函復說明稱「二
    本案本會已於96年12月24日竹苗鑑960663字第0965304206號
    函覆在案，其鑑定理由及判斷依據在原鑑定意見書第五項肇
    事分析第二款佐證資料下第5目已有詳述，敬請酌參。三另
    由第512 號相驗卷第7頁右下方照片及第14頁照片等顯示，
    在1502-KY自小客車之車頭前方之碎片係屬細小且集中之車
    身碎片，因兩車撞擊車身之細小碎片距離地面較低，較易掉
    落於地面，且彈跳之距離亦較短，其與撞擊位置之距離應較
    近。而又同卷第7頁左上方照片第16頁照片等顯示，AU-6837
    自小客車前方則屬較大塊之掉落物及玻璃碎片，且呈散開狀
    分佈，顯然應屬撞擊後AU-6837自小客車旋轉時較大塊之掉
    落物及右前車門玻璃等隨身旋轉而掉落所致，因右前車門玻
    璃拒離地面較高，落時離撞擊點將較遠。四又由同卷第12頁
    照片顯示1502-KY自小客車係右前車頭與第16頁照片顯示AU-
    6837自小客車之前車頭偏右一點處發生撞擊，依兩車撞擊部
    分其受力點分析，在撞擊之瞬間AU-6837自小客車之接觸面
    積較大，而1502-KY自小客車之接觸面積較小。因此在撞擊
    後受其車身動量及慣性之影響，假如係AU-6837自小客車車
    駛入對向車道與1502-KY自小客車發生撞擊，則AU-6837自小
    客車之車牌將不會掉落於南下車道。五又阮員到會說明時稱
    「... 我當時與前方蔡車之距離約一個車身的距離左右...
     」，但由蔡姓證人之證詞內容顯示，蔡員似乎完全不知後
    方之阮車與對向之傅車發生撞擊。假若本案如阮員所述係傅
    車逆向越過分向限制線，以其前車頭與阮車之右前車頭發生
    撞擊，則傅車應先與蔡車發生撞擊才是，至少蔡車應將感覺
    危險或有閃避之動作，但由蔡員之說詞研判似乎完全沒有上
    有上述問題之發生。六綜合上述，並依碎片之分佈情況及傅
    車之車牌掉落於南下車道上與蔡車之陳述內容等跡證研判兩
    車之撞擊點應在南下車道上。」上揭補充鑑定後，檢察官又
    送請台灣省車輛行車事故覆議鑑定委員會覆議，雖該會如前
    所述於97年5月27日仍未為肇事責任之認定。但經檢察官徵
    詢被告與被害人家屬意見後再將本件車禍送請逢甲大學車輛
    事故鑑定研究中心鑑定，該中心鑑定認為：「一、透過筆錄
    與警繪事故現場圖，傅學榮駕駛AU-6837自用小客車 (圖一
    中A車)於台13線由北向南行駛，與甲○○駕駛1502-KY自用
    小貨車 (圖一中B車)由南向北行駛，於三義鄉雙湖高架橋上
    ，發生對向碰撞。兩車最終靜止處如事故現場圖 (圖一)與
    事故現場照片 (圖二)，原本行駛與南下車道之傅車碰撞後
    車體旋轉約135度靜止於北上車道；而行駛於北上車道之阮
    車旋轉約60度靜止於南下車道。二、若由車損加以研判，傅
    車車頭引擎蓋約有一半以上面積受到擠壓而變形，依據變形
    之狀態研判大約為車頭右前方45度處受到外力撞擊所致，撞
    擊導致該車車頭嚴重凹損、右側A柱斷裂，擋風玻璃碎裂右
    前車門變形。阮車車損部分主要集中於車頭右前大燈處，保
    險桿斷裂、右前大燈碎裂、右前葉子板凹損、引擎蓋凹損、
    水箱護罩脫落。三、基於兩車車損狀況以及事故後兩車靜止
    位置研判，兩車於撞擊之角度大約如下圖所示。(偵卷97頁)
    四、因最佳化模擬結果與現場A車傅某在碰撞後所停留位置
    與車禍最終位置稍有差距，此有可能A車傅某在碰撞前發現
    來車已減速，而阮車未減速，此為PC-Crash最佳模擬化之結
    果。若欲將A車移動到事故現場最終位置，即B車車速要提高
    ，而A車之地面摩擦係數要降低。五、兩車與撞擊後，兩車
    車尾皆呈現順時針方向旋轉。其中傅車之右前車門因車體旋
    轉時離心力作用而脫落於對向車道 (如圖五)；阮車於旋轉
    後，車尾保險桿與高架橋護欄擦碰。六、本案利用PC-Crash
    事故模擬軟體進行事故前兩車行向之判斷，經軟體進行最佳
    化之結果，應為甲○○駕駛1502-KY號自用小貨車 (表一中
    2車)跨越道路中央分隔線侵入對向車道行駛，導致與對向傅
    學榮駕駛之AU-6837號小客車碰撞。模擬結果顯示，兩車於
    碰撞前傅車之車速約為62kph；阮車之車速約為58kph，事故
    過程模擬影片請見附件光碟。因此肇事責任判定：一、甲○
    ○駕駛1502-KY自用小貨車跨越道路中央分隔線行駛，為肇
    事原因。二、傅學榮駕駛之AU-6837號小客車無肇事原因。
    （以上見偵卷所附之逢甲大學98年1月15日逢建字第
      0980001523號車輛事故鑑定研究中心肇事鑑定意見書）
    綜上所述，本件車禍既經台灣省竹苗區車輛行車事故鑑定委
    員會兩次鑑定及逢甲大學車輛事故鑑定研究中心之鑑定均認
    為被告甲○○駕駛1502-KY自用小貨車跨越道路中央分隔線
    行駛，為肇事原因，而參酌被告於原審亦承認檢察官起訴之
    事實（即其侵入對向車道肇事）等情不諱，則本件車禍確係
    因被告駕駛自用小貨車跨越道路中央分隔線肇事所致，應堪
    認定，被告於本院再否認其係侵入對向車道致生本件車禍云
    云，委無可採。
丙、按量刑輕重係屬事實審法院得依職權自由裁量之事項，苟已
    斟酌刑法第57條各款所列情狀而未逾越法定刑度，不得遽指
    為違法（最高法院72年度台上字第6696號、75年度台上字第
    7033號判例要旨參照）；且在同一犯罪事實與情節，如別無
    其他加重或減輕之原因，下級審量定之刑，亦無過重或失輕
    之不當情形，則上級審法院對下級審法院之職權行使，原則
    上應予尊重（最高法院85年度臺上字第2446號裁判意旨參照
    ）。查本件原審既已審酌被告素行、過失程度、所生危害，
    及被告於原審審理時坦承犯行，願意接受法律制裁，並當庭
    向死者家屬表示歉意，雖因賠償金額過高未能與死者家屬達
    成和解，但已由汽車強制保險賠付新台幣（下同）150萬元
    及醫療費用5萬5千元予死者家屬，被告並稱另有投保任意汽
    車保險，保險金100萬元，保險公司將於法院判決確定後支
    付，死者家屬亦稱已聲請法院假扣押被告相關財產，被害人
    所受損害已獲得相當確保等一切情況，而量處如原審判決所
    示之刑，並諭知易科罰金之折算標準。已洵無違法之處，而
    本院考量被告仍在苖栗三義裕隆公司上班，被害人家屬已聲
    請假扣押被告三分之一薪資（見偵卷第68頁、原審卷第19頁
    ），被告後續仍須負責理賠被害家屬損害，及參酌被告陳稱
    須扶養老母、無工作妻子與兩個年幼女兒等情，認原審所為
    量刑，尚無過重或過輕之情形，故檢察官據被害人家屬請求
    以被告無和解誠意及家屬傷痛程度等情認原審量刑過輕，及
    被告以原審量刑過重無力負擔易科罰金款項分別上訴指摘原
    判決不當，即均無可採，其等上訴均為無理由，應予駁回。
據上論斷，應依刑事訴訟法第368條、第373條，判決如主文。
本案經檢察官乙○○到庭執行職務。
中    華    民    國    98    年    7     月    8     日
            刑事第七庭    審判長法  官  林  榮  龍
                                法  官  江  錫  麟
                                法  官  張  惠  立
上列正本證明與原本無異。
不得上訴。
                                書記官  王  麗  英
中    華    民    國    98    年    7     月    9     日


司法院資訊處製作；財團法人民間司法改革基金會備份。
